臺灣宜蘭地方法院民事簡易判決
110年度羅簡字第190號
原      告  台新國際商業銀行股份有限公司

法定代理人  尚瑞強  


訴訟代理人  賴昭文  
被      告  林孝宇  
上列當事人間代位請求返還不當得利事件，於民國110年10月29
日辯論終結，本院判決如下：
    主      文
原告之訴駁回。
訴訟費用新臺幣參仟玖佰柒拾元由原告負擔。
    事實及理由
壹、程序事項：
　　被告經合法通知，未於最後言詞辯論期日到場，核無民事訴
    訟法第386條所列各款情形，爰依原告之聲請，由其一造辯
    論而為判決。
貳、實體事項：
一、原告主張：訴外人尚補企業社即林裕家於民國95年1月間邀
    訴外人即被代位人林棋美為保證人，向原告申請汽車貸款；
    又林棋美於94年5月另向原告辦理信用貸款，嗣未依約繳款
    ，截至110年6月23日止，被代位人林棋美分別積欠原告汽車
    貸款本金新臺幣（下同）39萬0,610元及其利息，信用貸款1
    0萬5,586元及其利息，未為清償。詎被代位人林棋美竟在債
    務未清償之情形下，於105年10月21日將其所有如附表一所
    示之不動產（下稱系爭不動產）贈與其子即被告林孝宇及訴
    外人林孝親，並於105年10月31日完成所有權移轉登記，致
    害及原告債權，前經原告向本院提起撤銷贈與行為及塗銷所
    有權移轉登記訴訟，並獲本院以109年度訴字第305號民事判
    決（下稱前案訴訟）勝訴確定，故被告林孝宇就系爭不動產
    自始無處分權利。然被告林孝宇業於109年4月30日將系爭不
    動產設定如附表二所示之最高限額抵押權（下稱系爭最高限
    額抵押權）予他人，以擔保債權總金額36萬元之借款債務，
    因而受有不當得利，自應對被代位人林棋美負返還不當得利
    之責任，因被代位人林棋美怠於行使返還請求權，原告依民
    法第242條之規定，得代位被代位人林棋美行使對被告林孝
    宇之不當得利返還請求權，並在債權範圍內由原告代為受領
    等語。並聲明：被告林孝宇應給付被代位人林棋美36萬元，
    並由原告代為受領。
二、被告未於言詞辯論期日到場，亦未提出書狀作何聲明陳述。
三、本院之判斷：
  ㈠原告主張被代位人林棋美為尚補企業社即林裕家汽車貸款之
    保證人，且其另向原告申辦信用貸款，惟均未依約繳款，截
    至110年6月23日止，被代位人林棋美分別積欠原告汽車貸款
    本金39萬0,610元即其利息，信用貸款10萬5,586元及其利息
    ，未為清償，然被代位人林棋美竟於105年10月31日以贈與
    為原因將系爭不動產所有權移轉登記予被告林孝宇及訴外人
    林孝親。嗣後經原告向本院提起撤銷贈與行為及塗銷所有權
    移轉登記之訴訟，並經本院以前案訴訟判決被代位人林棋美
    、被告林孝宇及訴外人林孝親就系爭不動產於105年10月21
    日所為以贈與為原因之債權行為及105年10月31日所為所有
    權移轉之物權行為均應予以撤銷，被告林孝宇及訴外人林孝
    親就系爭不動產之上開所有權移轉登記應予塗銷，前案訴訟
    並於110年4月6日確定，而被告林孝宇業於109年4月30日將
    系爭不動產設定系爭最高限額抵押權予他人等情，業據原告
    提出本院104年度司促字第1972號支付命令暨確定證明書、
    臺灣士林地方法院95年度票字第22226號本票裁定暨確定證
    明書、本院前案訴訟民事判決暨確定證明書、系爭不動產之
    土地暨建物謄本、異動索引等件為證（見本院卷第6頁至第4
    2頁），且有宜蘭縣羅東鎮地政事務所110年10月6日羅地資
    字第1100009112號函所附系爭最高限額抵押權登記之相關資
    料等件為憑（見本院卷第58頁至第64頁），並經本院調閱前
    案訴訟民事卷宗核閱無訛，而被告林孝宇已於相當時期受合
    法通知，既未於言詞辯論期日到場，復未提出任何書狀以供
    本院審酌，依民事訴訟法第280條第3項前段準用第1項前段
    規定，應視同自認，堪認原告此部分之主張為真實。
  ㈡惟按，民事訴訟如係由原告主張權利者，應先由原告負舉證
    之責，若原告先不能舉證，以證實自己主張之事實為真實，
    則被告就其抗辯事實即令不能舉證，或其所舉證據尚有疵累
    ，亦應駁回原告之請求（最高法院99年度台上字第961號民
    事參照）。次按無法律上之原因而受利益，致他人受損害者
    ，應返還其利益。雖有法律上之原因，而其後已不存在者，
    亦同。民法第179條亦定有明文。故主張不當得利請求權存
    在之當事人，對於不當得利請求權之成立要件應負舉證責任
    ，即應證明他方係無法律上之原因而受利益，致其受有損害
    ，如受利益人係因其給付而得利時，所謂無法律上之原因，
    即指其給付欠缺給付之目的，故主張該項不當得利請求權存
    在之當事人，自應舉證證明其欠缺給付之目的，始符合舉證
    責任分配之原則（最高法院99年度台上字第2019號判決意旨
    參照）。又債務人所為之無償行為，有害及債權者，債權人
    得聲請法院撤銷之。債務人所為之有償行為，於行為時明知
    有損害於債權人之權利者，以受益人於受益時亦知其情事者
    為限，債權人得聲請法院撤銷之。民法第244條第1項、第2
    項定有明文。又本條所規定債權人撤銷權之行使方法，與一
    般撤銷權不同，一般撤銷權僅依一方之意思表示為之為已足
    ，而本條所規定之撤銷權，則必須聲請法院撤銷之，因此在
    學說上稱之為撤銷訴權，須以訴之形式向法院請求為撤銷其
    行為之形成判決，經形成判決確定後，始能發生撤銷之效果
    ，在未生撤銷之效力以前，債務人之處分行為尚非當然無效
    （最高法院54年台上字第975號、56年台上字第19號判例要
    旨參考）。
  ㈢經查，前案訴訟係於110年4月6日確定，依上述說明，於該撤
    銷法律行為之形成判決確定時，始得發生撤銷之效力；於此
    之前，被告林孝宇仍為系爭不動產之所有權人，就系爭不動
    產自非無處分權。而被告林孝宇係於109年4月30日將系爭不
    動產設定登記系爭最高限額抵押權予他人，業如前述，則依
    前揭之說明，被告林孝宇所為設定最高限額抵押權之處分行
    為乃係在前案訴訟判決確定之前，在未生撤銷效力前所為，
    應屬有效；是被告林孝宇基於所有權人有效之處分行為，縱
    使獲有他人借款之利益，當非無法律上原因而受利益，要無
    不當得利可言。準此，原告主張被告林孝宇因設定系爭最高
    限額抵押權，而受有不當利益等語，尚非可採，則原告進而
    主張代位被代位人林棋美請求被告林孝宇返還不當得利，並
    由其於債權範圍內代為受領，亦無足取。
  ㈣又查，原告於起訴狀附表編號3所列坐落宜蘭縣○○鎮○○段0000
    0地號之土地，未經原告於前案訴訟請求撤銷撤銷贈與行為
    及塗銷所有權移轉登記，亦非本件系爭最高限額抵押權之標
    的，此有前案訴訟之民事判決及系爭最高限額抵押權設定資
    料（見本院卷第12至15頁、第58頁至第64頁）在卷可憑，是
    原告併列上開土地，主張被告林孝宇因設定系爭最高限額抵
    押權而獲有不當得利等語，自屬無憑。
四、綜上所述，原告依民法第242條、第179條規定，請求被告林
    孝宇應給付被代位人林棋美36萬元，並由原告代為受領，為
    無理由，應予駁回。
五、訴訟費用負擔之依據：民事訴訟法第78條。依職權確定訴訟
    費用額為3,970元（第一審裁判費），應由原告負擔。
中　　華　　民　　國　　110 　年　　11　　月　　26　　日
                  羅東簡易庭  法  官  黃淑芳
以上正本係照原本作成。
如對本判決上訴，須於判決送達後20日之不變期間內，向本院提
出上訴狀（應附繕本）。
如委任律師提起上訴者，應一併繳納上訴審裁判費。
中　　華　　民　　國　　110 　年　　11　　月　　26　　日
                              書記官　廖文瑜

附表一：系爭不動產
土地    編號            土地坐落  面積 權利範圍   1 宜蘭縣○○鎮○○段000地號土地 127㎡  6分之1   2 宜蘭縣○○鎮○○段000地號土地  61㎡  6分之1 
建物       編號      建號   建物門牌   基地坐落 主要用途、建材及層數 建物總面積 權利範圍 1 宜蘭縣○○鎮○○段00○號建物 中山西街86號 東光段869、869-1地號 住家用、木造、1層  33.08㎡ 12分之1 2 宜蘭縣○○鎮○○段00○號建物 中山西街86號 東光段868地號 住家用、木造、1層     57㎡  6分之1 


附表二：系爭最高限額抵押權
權利種類：最高限額抵押權。 收件年期：109年。 字號：羅登字第056930號。 登記日期：109年4月30日。 登記原因：設定。 權利人：黃佳慧。 債權額比例：全部。 擔保債權總金額：新臺幣36萬元。 擔保債權確定期日：民國139年4月28日。 清償日期：依照各個債務契約所約定之清償日期。 利息（率）：依照各個債務契約所約定之利率計算。 遲延利息（率）：依照各個債務契約所約定之利率計算。 違約金：依照各個債務契約所約定之違約金計收標準計算。 權利標的：所有權 設定權利範圍：東光段868地號（1/12）、東光段869地號（1/12）、東光段43建號（1/24）、東光段44建號（1/12） 證明書字號：109羅地字第002072號 共同擔保地號：東光段0000-0000、0000-0000。 共同擔保建號：東光段00000-000、00000-000。 其他登記事項：（空白）。